臺灣高等法院刑事裁定
111年度毒抗字第259號
抗  告  人  
即  被  告  郭進德


                    （現於法務部○○○○○○○○強制戒治中）
上列抗告人即被告因違反毒品危害防制條例案件，不服臺灣新竹
地方法院111年度毒聲字第40號，中華民國111年1月24日所為裁
定（聲請案號：臺灣新竹地方檢察署111年度聲戒字第4號），提
起抗告，本院裁定如下：
    主  文
抗告駁回。
    理  由
一、原裁定意旨略以：抗告人即被告甲○○因施用第一、二級毒品
    案件，經原審法院以109年度毒聲字第270號裁定送勒戒處所
    觀察、勒戒，認有繼續施用毒品之傾向，有法務部○○○○○○○○
    民國111年1月10日苗所衛字第11100022650號函暨所附有無
    繼續施用毒品傾向證明書、有無繼續施用毒品傾向評估標準
    紀錄表在卷可憑。被告既有繼續施用毒品之傾向，依毒品危
    害防制條例第20條第2項後段規定，應依檢察官之聲請，令
    入戒治處所施以強制戒治。
二、抗告意旨略以：前科紀錄是經處罰過之前案，以之作為有無
    繼續施用毒品傾向評估依據，實屬重複評價，違反一事不二
    罰原則，法務部既已修正評估標準，即屬法律有變更不施行
    保安處分之情形，綜觀被告受觀察、勒戒期間表現，應屬再
    犯率低者，令被告強制戒治實不符合罪刑相當原則、比例原
    則，爰請撤銷強制戒治之處分。
三、按觀察、勒戒後，檢察官或少年法院（地方法院少年法庭）
    依據勒戒處所之陳報，認受觀察、勒戒人無繼續施用毒品傾
    向者，應即釋放，並為不起訴之處分或不付審理之裁定；認
    受觀察、勒戒人有繼續施用毒品傾向者，檢察官應聲請法院
    裁定或由少年法院（地方法院少年法庭）裁定令入戒治處所
    強制戒治，其期間為6 個月以上，至無繼續強制戒治之必要
    為止，但最長不得逾1年，毒品危害防制條例第20條第2項定
    有明文。次按勒戒處所應注意觀察受觀察、勒戒人在所情形
    ，經醫師研判其有或無繼續施用毒品傾向後，至遲應於觀察
    、勒戒期滿之15日前，陳報該管檢察官或少年法院（庭），
    觀察勒戒處分執行條例第8條第1項亦有明文。依據上開規定
    ，受觀察、勒戒人有無繼續施用毒品之傾向，係由醫師研判
    。而關於有無繼續施用毒品傾向之評估標準，由法務部頒布
    「有無繼續施用毒品傾向評估標準評分說明手冊」、「有無
    繼續施用毒品傾向評估標準紀錄表」，上開評分說明手冊載
    明判定之原則：「受觀察勒戒人入所後，經過2週時間的觀
    察、勒戒，由處所及醫療人員依據其各項紀錄、資料及觀察
    勒戒期間之行為表現，加以評分。在勒戒人入所4-6週後，
    可再做一次評估以做必要之評分修正。每一大項皆有靜態因
    子與動態因子。先以靜態因子分數評分，靜態因子分數總分
    在60分（含）以上為『有繼續施用毒品傾向』；60分以下，與
    動態因子分數相加，如果總分在60分（含）以上，為『有繼
    續施用毒品傾向』」。是被告有無繼續施用毒品傾向，係依
    具體個案之臨床實務及相關事證等情綜合判定，有其相當之
    專業依據及標準，且涉及專門醫學，又衡酌強制戒治之目的
    ，係為協助施用毒品者戒斷毒品之心癮及身癮所為之一種保
    安處分類型，而該評估標準係將與判斷有無繼續施用傾向之
    相關因素加以列舉及量化，適用於每一位受觀察、勒戒處分
    之人，具一致性、普遍性、客觀性，以利執法者判定受勒戒
    人有無繼續施用毒品傾向，且避免執法者之判斷流於恣意，
    倘其評估由形式上觀察，無擅斷或濫權等明顯不當之情事，
    法院宜予尊重。
四、經查：
  ㈠法務部因應109年7月15日毒品危害防制條例修正，依最高法
    院大法庭109年度台上大字第3826號裁定意旨，洽請衛生福
    利部修訂「有無繼續施用毒品傾向評估標準」，經衛生福利
    部與法務部邀集專家學者及相關機關研商後，於110年3月26
    日修正「有無繼續施用毒品傾向評估標準」，將「毒品犯罪
    相關司法紀錄」計分方式修正為每筆（次）5分，上限為10
    分，「其他犯罪相關紀錄」每筆（次）仍為2 分，修正上限
    為10分。法務部○○○○○○○○附設勒戒處所據此依修正後「有無
    繼續施用毒品傾向評估標準」對被告評定結果：1.前科紀錄
    與行為表現部分合計為37分：毒品犯罪相關司法紀錄「有，
    19筆」，上限10分，計10分，首次毒品犯罪年齡「21-30歲
    」，計5分，其他犯罪相關紀錄「有，6筆」，上限10分，計
    10分，入所時尿液毒品檢驗「多重毒品反應」計10分，所內
    行為表現「持續於所內抽菸」計2分；2.臨床評估部分合計
    為27分：多重毒品濫用「有，種類：海洛因、安非他命」計
    10分，合法物質濫用「有，種類：菸」計2分，使用方式「
    無注射使用」計0分，使用年數「超過1年」計10分，精神疾
    病共病（含反社會人格）「無」計0分，臨床綜合評估（含
    病識感、動機、態度、就醫意願）評定為「偏重」計5分；3
    .社會穩定度部分合計為5分：工作「全職工作：工」計0分
    ，家人藥物濫用「無」計0分，入所後家人是否訪視「無」
    計5分，出所後是否與家人同住為「是」計0分（上三項以上
    限5分計算）。以上1.至3.總分合計69分（靜態因子57分，
    動態因子12分），經評定為「有繼續施用毒品傾向」，有法
    務部○○○○○○○○111年1月10日苗所衛字第11100022650號函暨
    有無繼續施用毒品傾向證明書、有無繼續施用毒品傾向評估
    標準紀錄表附卷可資佐證。
　㈡法務部○○○○○○○○附設勒戒處所人員評估被告是否有繼續施用
    毒品傾向，係以「毒品犯罪相關司法紀錄」、「首次毒品犯
    罪年齡」、「其他犯罪相關紀錄」、「入所時尿液毒品檢驗
    」、「所內行為表現」、「物質使用行為」、「合法物質濫
    用」、「使用年數」、「臨床綜合評估（含病識感、動機、
    態度、就醫意願）」、「工作」、「家庭」等靜態因子、動
    態因子綜合評估，為具有科學驗證所得之結論，業經說明如
    前，且法務部新修正之「有無繼續施用毒品傾向評估標準」
    ，已就其中「毒品犯罪相關司法紀錄」、「其他犯罪相關紀
    錄」設有計分上限，當無過度評價被告前科紀錄之虞。況勒
    戒處所之組織、人員資格及執行觀察、勒戒相關程序，及判
    斷施用毒品者有無繼續施用毒品傾向，均有相關法令嚴格規
    範，非可恣意而為，由形式上觀察，亦無擅斷或濫權等明顯
    不當之情事，自得資為判斷被告有無繼續施用毒品傾向之證
    明。
　㈢毒品危害防制條例所規定之觀察、勒戒或強制戒治處分，其
    立法意旨在幫助施用毒品者戒除毒癮，該處分之性質非為懲
    戒行為人，而係為減除受處分人再次施用毒品之危險性，目
    的係在戒除行為人施用毒品身癮及心癮之措施，且強制戒治
    係導入療程之觀念，針對行為人將來之危險所為預防、矯治
    措施之保安處分，以達教化與治療之目的，可謂刑罰之補充
    制度，從而毒品危害防制條例本身所規定之強制戒治等保安
    處分，雖兼具自由刑之性質，卻有刑罰不可替代之教化治療
    作用。是該條例第20條第2項，係屬強制規定，只需觀察、
    勒戒後，經評定受觀察、勒戒人有繼續施用毒品傾向者，檢
    察官即應聲請法院裁定令入戒治處所施以強制戒治。本件被
    告既有施用第一、二級毒品之事實，由原審法院裁定送勒戒
    處所執行觀察、勒戒後，經法務部○○○○○○○○附設勒戒處所依
    個案之臨床實務及具體事證，專業評估判定被告為「有繼續
    施用毒品傾向」，尚未戒除毒癮，則為降低其再次施用毒品
    之危險性，自有依法施以強制戒治之必要。
五、從而，原審以檢察官之聲請合於法律規定，依毒品危害防制
    條例第20條第2項規定，裁定被告令入戒治處所施以強制戒
    治，其期間為6個月以上，至無繼續強制戒治之必要為止，
    但最長不得逾1年，經核並無不合。抗告意旨徒憑己意，主
    張不應將「前科紀錄」列入「有無繼續施用毒品傾向」評估
    標準，並無所據，況且上開各類因子包含多項客觀細目，非
    個人主觀判斷所能左右，被告空言主張依其所內表現應屬再
    犯率低者，自無可採。綜上，本件抗告為無理由，應予駁回
    。
據上論斷，應依刑事訴訟法第412條，裁定如主文。
中　　華　　民　　國　　111 　年　　3 　　月　　23　　日
　　　　　　　　　刑事第三庭    審判長法　官  張惠立   
　　　　　　　　　　　　　            法　官  劉兆菊 
　　　　　　　　　　　　　            法　官  廖怡貞 
以上正本證明與原本無異。
不得再抗告。
                                      書記官  劉芷含 
中　　華　　民　　國　　111 　年　　3 　　月　　23　　日